【裁判字號】    98,重上更(二),92
【裁判日期】    981229
【裁判案由】    偽造有價證券等
【裁判全文】
臺灣高等法院刑事判決            98年度重上更(二)字第92號
上  訴  人
即  被  告  乙○○（原名黃玉蓮.
選任辯護人  鄭錦堂律師
            李保祿律師
上列上訴人因偽造有價證券等案件，不服臺灣板橋地方法院92年
度訴字第1674號，中華民國95年5月11日第一審判決（ 起訴案號
：臺灣板橋地方法院檢察署91年度偵字第2010號），提起上訴，
經判決後，由最高法院第二次發回更審，本院判決如下：
    主  文
原判決撤銷。
乙○○共同意圖供行使之用，而偽造有價證券，處有期徒刑參年
貳月。扣案偽造之昕穎企業股份有限公司股票壹佰玖拾張（即拾
玖萬股）均沒收。
    事  實
一、乙○○於民國89年中，向友人甲○○鼓吹介紹以普通股每股
    新臺幣（下同）28元之價格購買「昕穎企業股份有限公司」
    （下稱昕穎公司）之未上市股票，甲○○認為有利可圖，遂
    同意以其本人名義認購15萬股，及以其子女趙啟政、趙書伶
    名義各認購2萬股，共計19萬股，並先後依乙○○之指示於
    89年10月2日匯420萬元至乙○○本人設於世華聯合商業銀行
    （已合併為國泰世華銀行）臺北分行之00000000000號帳戶
    及於同年10月16日匯112萬元至昕穎公司設於高雄銀行臺北
    分行之000000000000號帳戶。甲○○一直向乙○○要求交付
    股票，而乙○○因向昕穎公司購買其他股票之款項未繳清（
    乙○○原擬自行購買26萬股，加上甲○○購買之24萬股，共
    50萬股，故得以較低價格承購。而乙○○欲自行購買之部分
    ，款項尚未繳清。至甲○○最初購買之5萬股昕穎公司股票
    ，業已繳清價款，並已取得真正股票），昕穎公司乃以上開
    甲○○購買之股票為質押，不同意交付。因乙○○遲無法交
    付甲○○股票，遂與昕穎公司委託承銷該公司股票之凱悅國
    際投資有限公司（下稱凱悅公司）已成年承銷人員琳達劉（
    真實姓名年籍不詳）商議，為確保乙○○原擬購買之股票數
    量及價格（乙○○因加上甲○○購買之上開數量，始得以該
    較低價格承購），及取信甲○○確已購買上開昕穎公司之股
    票，二人基於共同犯意聯絡，意圖供行使之用，於89年11月
    下旬某日，以昕穎公司190張股票原本為原稿，再以多次彩
    色影印、套印之方式偽造昕穎公司股票190張（包括盜用股
    票原稿背面之昕穎公司股票登記章、陳丁瑞、陳儷文、甲○
    ○、趙書伶、趙啟政之印文在假股票背面，但真、假股票背
    面印文相關位置並不相符。假股票背面共有昕穎公司股票登
    記章之印文190枚、陳丁瑞之印文150枚、陳儷文之印文40
    枚、甲○○之印文150枚、趙書伶及趙啟政之印文各20枚）
    ，並於同年11月底，由乙○○持上揭偽造之190張股票至甲
    ○○位於臺北縣新莊市○○路168之1號3樓住處，冒充真股
    票而行使交付甲○○。嗣甲○○因乙○○久未交付其所認購
    之增資股票7萬股，於90年3、4月間打電話向昕穎公司查證
    ，經昕穎公司告知真正股票仍質押於公司，始懷疑乙○○先
    前所交付之昕穎公司190張股票係偽造，乃傳真所持有之股
    票給昕穎公司核對，而察覺上情。
二、案經被害人甲○○訴由臺灣板橋地方法院檢察署檢察官偵查
    起訴。
    理  由
壹、程序部分：
    按被告以外之人於審判外之言詞或書面陳述，除法律有規定
    者外，不得作為證據；又被告以外之人於審判外之陳述，雖
    不符合同法第159條之1至第159條之4之規定，但經當事人於
    審判程序同意作為證據，法院審酌該言詞陳述或書面陳述作
    成時之情況，認為適當者，亦得為證據。當事人、代理人或
    辯護人於法院調查證據時，知有第159條第1項不得為證據之
    情形，而未於言詞辯論終結前聲明異議者，視為有前項之同
    意，刑事訴訟法第159條第1項及第159條之5分別定有明文。
    本判決下列所引用之被告以外之人於審判外之陳述（包含書
    面陳述），雖屬傳聞證據，惟當事人於本院準備程序、審判
    期日中均表示同意作為證據方法而不予爭執，且迄至言詞辯
    論終結前亦未再聲明異議，本院審酌上開證據資料製作時之
    情況，尚無違法不當及證明力明顯過低之瑕疵，亦認為以之
    作為證據應屬適當。揆諸前開規定，爰逕依刑事訴訟法第15
    9條之5規定，認前揭證據資料均有證據能力，先予敘明。
貳、實體部分：
一、訊據上訴人即被告乙○○矢口否認有何偽造上開190張股票
    情事，辯稱：其不知道股票是假的，股票是承銷昕穎公司股
    票之凱悅公司一位劉小姐（琳達劉）給的，其再拿去交給告
    訴人甲○○。420萬元部分其係以王阿惜名義分2筆各280萬
    元、140萬元，於89年10月9日匯給昕穎公司，其沒有侵占股
    款，也沒有偽造股票。其當時自己也不知道拿到的是假股票
    ，是後來沒有增資股時才知道前面的股票出問題云云。
二、惟查：
（一）被告於警詢時即坦承：「……雙方（即被告與甲○○）在
      聊天時就告訴她有1支ERP資訊公司（即昕穎公司）遠景不
      錯，鼓勵她購買，她也樂意接受透過我向未上市昕穎公司
      購買股票，因有一些尾款未付清（實際上是我本人未付清
      ），股票抵押在公司，一方面甲○○又催促我交付股票，
      我一心急才影印假股票支付給她拖延一下」「她從89年7
      、8月間開始透過我購買昕穎公司股票，第一次買5萬股，
      每股28元，共新台幣140萬元（5萬股真股票已交付給她）
      ，過不久又遊說她購買19萬股共637萬元（註：此金額多
      加計增資之105萬元），因我本身也有買，欠缺資金股票
      無法領回，而甲○○又催促我，所以才影印假股票給她」
      等語（見第2010號偵查卷第3頁反面至第4頁）。又被告交
      付告訴人之190張昕穎公司股票（即本件偽造之股票），
      經原審及本院勘驗結果：流水號碼為89-ND0000000至89-N
      D0000 000號，共150張，受讓人皆為甲○○，登記日期均
      為89年10月4日；流水號碼為89-ND0000000至89-ND000000
      0號，共20張，受讓人皆為趙啟政，登記日期均為89年10
      月19日；流水號碼為89-ND0000000至89-ND0000000號，共
      20張，受讓人皆為趙書伶，登記日期均為89年10月19日，
      均與真正股票之記載相同。惟扣案假股票之紙質較薄，真
      股票紙質較厚；假股票油墨顏色較深，且會反光，真股票
      油墨顏色較淡，不會反光；假股票與真股票，其股票背面
      出讓人、受讓人、公司登記證章之印章均為同一顆印章，
      惟其所蓋之位置顯有不同（見原審卷(二)第1至3頁）。又真
      、假股票右上角雖均有鋼印，但真股票右上角之鋼印紋路
      較深，凹凸較為明顯，外圈有花紋，最外邊緣有一點一點
      ，內部花紋較為複雜；而假股票鋼印的內圈較小，且紋路
      凹凸較不明顯，兩者明顯不同（見本院重上更(二)卷第138
      頁），假股票鋼印上並無昕穎公司名稱（見本院重上更(二)
      卷第148頁）。又經法務部調查局鑑驗發現：偽造之股票
      其正、反面及印文均存有彩色碳粉特徵，研判係以碳粉成
      像方式彩色複製而成，而與真正股票上印文係以印章沾附
      印泥蓋印之方式不同；且偽造與真正之股票兩者正面之圖
      文特徵相符，研判前者係以後者為原稿複製而成；惟前者
      背面印文之相關位置與後者並不相符；至偽造之股票究係
      為彩色影印機、內附彩色印表機或彩色多功能複合機而印
      製，則由於三者成像方式均相似而無法確認，有法務部調
      查局93年10月8日調科貳字第09300397690號、94年2月8日
      調科貳字第094000952100號鑑定通知書在卷可憑（見原審
      卷(二)第33至36頁、第74至86頁）。
（二）參以被告表示：網路上昕穎公司之股票是42元，其他人多
      以約30元之價格購買，但其購買的數量較多，故可用較低
      價格購入。當時其有意要購買260張，與告訴人總共要購
      買50萬股，所以價格才可以降低。以告訴人名義購買的是
      每股28元，其本身購買的價格還可以比28元更低，公司原
      本答應每股26元。但其資金出了問題，僅以高中老師蔡孟
      村名義於89年9月7日匯入58萬元、以自己本人名義於89年
      11月9日匯款1萬7千元，以後一直沒有交付股款。嗣公司
      要求其購買原來約定之數量，但其已無資金，沒有買成。
      後來乃於90年月11間，應要求補上50萬元，贖回告訴人購
      買之真股票，但因昕穎公司已經倒閉，故告訴人不收贖回
      之真正昕穎公司股票。因認為購買未上市之股票是違法的
      ，故當時係以他人名義分散購買等情（見原審卷(一)第16、
      101頁、第141至142頁、第145、172-1、224頁、本院上更
      (一)卷第34頁、第76頁反面、第165頁、本院重上更(二)卷第2
      5至26、40頁）。對照告訴人所指訴：90年3、4月間，其
      打電話至高雄昕穎公司，據對方告知其名下尚有股票未領
      回，因未付足認股金之故，所以股票押在公司。嗣90年11
      月間，被告支付昕穎公司50萬元後，始領回真正股票，但
      是時昕穎公司已倒閉，其不收該領回之真正股票等情，可
      見真股票確質押在昕穎公司，嗣90年11月間，始經被告贖
      回。
（三）雖被告復辯稱：告訴人匯入其帳戶內之股款420萬元，其
      係以王阿惜名義分2次匯給昕穎公司，告訴人之股票已經
      繳足股款，但因其本身購買之股票，資金不足，沒有完成
      交易，故凱悅公司以交付假股票之方式掣肘被告，其警詢
      所為自白與事實不符云云。查：
    １王阿惜於89年10月9日分別匯款140萬元及280萬元至昕穎
      公司在高雄銀行臺北分行之帳戶內，有國泰世華銀行95年
      9月28日（95）國世銀業控字第1820號函及所附匯出匯款
      傳票在卷可稽（見本院上訴卷第38至38之1頁）。證人王
      阿惜亦證稱：「（妳在89年10月9日有匯款420萬到昕穎公
      司？）那是被告匯的。錢是我借被告的」等語（見本院上
      訴卷第237頁反面至238頁）。而王阿惜借予被告之420萬
      元，係同日分別自其本身世華銀行帳戶領取140萬元、自
      王源利世華銀行帳戶領取280萬元，亦據被告提出世華銀
      行取款憑條在卷可參（見本院重上更(二)卷第53、54頁）。
      從而，告訴人匯給被告之股款420萬元，被告另以王阿惜
      名義匯予昕穎公司一情雖堪認定。然由此亦足認被告確有
      周轉之需，否則告訴人既已匯入420萬元給被告，被告又
      何需再向王阿惜調借420萬元匯至昕穎公司高雄銀行臺北
      分行帳戶內？
    ２又依昕穎公司股東名冊所載，股東甲○○為24萬股（原先
      已購買5萬股，本件購買15萬股，故共買20萬股，4萬股為
      盈餘股利，股東戶號為297號）、趙啟政、趙書伶均為2萬
      4000股（本件各購買2萬股，4000股為股利，股東戶號分
      別為498、499號）（見本院上訴卷第93、97頁）。依甲○
      ○名義本件股票後載之登記日期89年10月4日，對照股票
      名簿之股票戶號，及被告匯款日期，可知告訴人名義15萬
      股之股票（告訴人之子女趙啟政、趙書伶名義各2萬股的
      股款，係告訴人於89年10月16日直接匯入昕穎公司高雄銀
      行臺北分行帳戶，詳見後述）乃昕穎公司先行過戶，嗣被
      告始繳付股款，此情亦據被告是認無訛。
    ３告訴人雖質疑被告所匯420萬元，非用以購買告訴人之股
      票云云。惟：
      (1)告訴人嗣以其子女趙啟政、趙書伶名義於89年10月16日
        匯款給昕穎公司購買之股票，經告訴人以自己名義於89
        年10月16日自行匯入112萬元股款至昕穎公司在高雄銀
        行臺北分行之帳戶，有世華銀行匯出匯款回條在卷可佐
        （見偵查卷第18頁），其股東戶號為498、499號；另參
        投資人鄭律明於89年11月15日匯款昕穎公司購買股票（
        見偵查卷第51頁），其股東戶號為599號（見本院上訴
        卷第99頁）。至王阿惜所證稱以李幸蓁、王文伶、許源
        志、王源利名義購買之昕穎公司股票（見本院上訴卷第
        238頁），股東戶號分別為431、432、433、706號，股
        數（含分配之股息）分別為123,690、88,350、88,350
        、88,350股（見本院上訴卷第95、96、101頁）。證人
        許源志亦證稱：王阿惜係親戚，李幸蓁係其表姊，即王
        阿惜之女兒，其係借名給王阿惜購買股票等語（見本院
        上訴卷第211頁正、反面）。則以股號及匯款時間予以
        比對，可以得知王源利之匯款時間在告訴人89年10月16
        日匯款（以趙啟政、趙書伶名義登記股東）、鄭律明89
        年11月5日匯款之後，故與王阿惜名義89年10月9日匯款
        420萬元至昕穎公司設於高雄銀行臺北分行之帳戶顯無
        關連。又依昕穎公司設於合作金庫東臺北分行之帳戶明
        細，股號431、432、433、706於90年3月9日存入187萬
        1100元支票（見本院重上更(二)卷第103頁），此與證人
        王阿惜所證述：其最後一筆匯款至昕穎公司金額約200
        萬元等語（見本院上訴卷第238頁），相互符合，亦足
        印證證人王阿惜前揭所證應堪採信。又昕穎公司在合作
        金庫東臺北分行之帳戶，乃昕穎公司收取增資股款所使
        用之戶頭，此參陳和紳（原名陳丁瑞，即昕穎公司法定
        代理人）於另案（臺灣高雄地方法院92年度訴字第1237
        號）所述（見臺灣高雄地方法院92年度訴字第1237號案
        卷第35頁）及本院所調取該帳戶明細所示日期及金額（
        89年12月19日開戶，90年2月20日始有股號630之第一筆
        存款紀錄，見本院重上更(二)卷第101至110頁）可知；而
        昕穎公司在高雄銀行臺北分行之帳戶，雖係收取股款之
        帳戶，惟依本院所調取該帳戶自開以來全部存款對帳單
        以觀（見本院重上更(二)卷第75至80頁），存入人數及筆
        數、金額與昕穎公司股東名簿所示之股東人數及股數據
        以推算之可能金額（無論網路價或本案相似之商談價格
        計算）相差甚多。對照被告陳述：昕穎公司要求儘量拿
        現金，故其幫王秀蓮買的時候，王秀蓮匯款至其帳戶，
        其以現金給付昕穎公司等情（見本院重上更(二)卷第83頁
        ）。可見昕穎公司所收股款，除匯入昕穎公司帳戶外，
        亦有以現金支付之情形，自不得以昕穎公司前開帳戶內
        為唯一收取股款之憑據。
      (2)況告訴人系爭真正股票，嗣於90年11月間，經被告支付
        昕穎公司50萬元後，予以領回，已如前述。倘上開420
        萬元非用以繳交告訴人股款，而是用來繳交王阿惜本身
        購買昕穎公司股票之股款，被告斷不可能以50萬元即贖
        回告訴人本案股票，益見王阿惜之420萬元確係用以支
        付告訴人之股款。
      (3)至告訴人另指其購買24萬股，每股28元，若以網路價格
        30元計算，每股相差2元，24萬股之差價僅有48萬元，
        而被告前既已以蔡孟村名義匯款58萬元，被告自己尚匯
        款1萬7千元，早已超過48萬元之差價，則昕穎公司不可
        能在告訴人已繳足股款之情況下扣押股票，可知該420
        萬元非用以繳交告訴人之股款。且若要扣押股票，被告
        亦代王秀蓮購買，昕穎公司為何不連同王秀送之股票一
        起扣押云云。然告訴人之24萬股，係經被告與其本身欲
        購買之26萬股，同時洽商，在出賣人來看，當作同一筆
        交易，此與王秀蓮之股票係屬不同筆之交易；而因股數
        較多，價格可以較為優惠。復觀被告屢次表示原本公司
        要其補足至網路價每股42元，至少要補到200萬元，後
        來才同意補上50萬元差價一情，且被告確於支付50萬元
        後拿回告訴人系爭真正股票，此亦為雙方是認之事實，
        足見被告確以補貼差價之方式取回本件真正股票。告訴
        人以自己計算之方法而為上述推論，自不足採。
    ４被告又辯稱：真正之190張股票，因其未繳清全部股款，
      一直都在昕穎公司，被告直到90年11月間才取得真正之19
      0張股票，則如何於89年11月間以影印、套印方式偽造系
      爭股票交付告訴人，可見被告確實不知琳達劉交付之股票
      係偽造云云。然：
      (1)依前所述，被告本來打算購買50萬股，故可用較低之價
        格承購，且被告係以不同人名義登記股票或匯款，故以
        代銷昕穎公司股票之凱悅公司立場，由於此筆50萬股乃
        被告購買，整體當作一筆交易，至於以何人名義匯款？
        股票登記何人名義？此50萬股究竟真正所有人為何？凱
        悅公司並不過問。是此筆買賣，分經告訴人以自己名義
        匯款（包括89年9月7日匯款140萬元購買5萬股、89年10
        月16日匯款112萬元購買4萬股，見偵查卷第17、18頁匯
        出匯款回條）、被告以王阿惜及蔡孟村名義匯款，而登
        記之股東名義為告訴人甲○○及其子女趙啟政、趙書伶
        等，顯然匯款人與股東名義未必一致，益見凱悅公司不
        注重真正所有人為何，而就對接洽購買之被告就此筆買
        賣當作一整體交易。因此，於被告未付清全部股款時，
        代銷之凱悅公司無法交付股票，而將告訴人及子女趙啟
        政、趙書伶名義股票押在公司。被告因而無法取得上開
        股票向告訴人交待，故被告確有偽造本件股票交付告訴
        人之動機。
      (2)被告雖辯稱：因其股款未繳清，故凱悅公司以交付假股
        票之方式掣肘被告云云。查昕穎公司股票確委由凱悅公
        司自89年5、6月間開始銷售昕穎公司股票，至約90年4
        月間止，昕穎公司股票亦由凱悅公司印、售，而凱悅公
        司確有一位琳達劉，股票都是琳達劉在處理等情，經證
        人即昕穎公司負責人陳和紳（原名陳丁瑞）證述綦詳（
        見原審卷(一)第20、203、205、210頁、本院上訴卷第197
        頁正、反面）。凱悅公司（已變更為旺財資料企業有限
        公司，下稱旺財公司）負責人蔡崑炎證稱：該公司（即
        凱悅公司）確有一名助理叫做琳達等語（見原審卷(二)第
        145頁）。惟凱悅公司既因被告沒有繳清全部股款，而
        將上開股票留下，並無告訴人所指將該真股票出售牟利
        以訛詐之情，嗣於90年3、4月間，當告訴人詢問時，亦
        據實告知告訴人因款項未繳清，該股票押在公司等情，
        則既有不交付股票之正當理由，復未隱瞞告訴人真象，
        又何必故意交付假股票給被告。被告辯稱係凱悅公司故
        意交付假股票以掣肘被告云云，顯然不合情理。
      (3)被告既有偽造股票交付告訴人之動機，復因凱悅公司迄
        未收到此筆買賣之全部股款，無法交付真正股票給被告
        ，乃商請凱悅公司職員琳達劉，以真正股票多次彩色影
        印、套印之方式製作假股票，背面印文相關位置並與真
        股票不同，資與真正股票區別，再由被告交付告訴人，
        一方面取信告訴人確有支付代轉之股款並價購昕穎公司
        股票，一方面使凱悅仍保有真正股票並敦促被告儘可能
        依原議定條件完成全部交易。
      (4)被告復辯稱：不知琳達劉交付的是假股票云云。惟假股
        票與真正股票在外觀有諸多差異，已如前述；且被告自
        承：先前拿到王秀蓮股票及甲○○5萬股之股票都有拿
        去鑑定是否真正，且股務課有特別提醒股票上鋼印，但
        此次沒有拿去鑑定等情（見本院重上更(二)卷第36頁反面
        ），則被告先前對於交付股票之事均小心謹慎，並鑑定
        真偽確認係真正後始交付買受人，而此次股票數量達19
        萬股，且於支付股款多時之後方取得，反而不問股票真
        偽，與先前行止態度顯異；況被告確有交付假股票之動
        機，已如前述；復參告訴人具結證稱：當昕穎公司告知
        股票扣押在公司時，曾致電詢問被告，被告推稱昕穎公
        司弄錯了，被扣押的股票不是告訴人的等語（見本院重
        上更(二)卷第197頁），倘被告不知交付告訴人之19萬股
        之股票係偽造，又何必向告訴人搪塞昕穎公司弄錯？在
        在顯示被告所辯不知情云云，委無足採。
      (5)至於琳達劉之真實姓名，雖證人陳和紳並不確定為何，
        依稀記得好像是劉惠琳（見原審卷(一)第20、210、211頁
        ），證人蔡崑炎則表示：不知琳達姓名，亦無年籍資料
        留存；而財旺公司函復該公司並無劉惠琳此人（見原審
        卷(一)第127頁）。惟已可認定確有琳達劉該人，被告所
        為係與琳達劉基於共同犯意聯絡而為。又被告雖對於在
        何處？如何以原稿影印、套印而成假股票？等具體步驟
        、細節等情堅不吐實，惟由前揭證據可知股票確係偽造
        。
      (6)另被告於偵查中先稱：警詢所言不實在，股票是透過朋
        友王錦成買的，錢先給王錦成，王錦成再給其股票（見
        偵查卷第37頁反面、第39頁反面）；嗣於原審改稱：王
        錦成是貴賓室的人員，……王錦成是其虛構的，系爭假
        股票是玲達劉交付的，其不知道真實姓名云云（見原審
        卷(一)第100頁），並曾請求傳訊證人琳達劉等人（於本
        院重上更(二)審未再請求）。依前說明，可知被告係與琳
        達劉共同偽造之情至明，先前所為請求核無必要，而其
        先後不一之陳述，益見如何臨訟飾卸。
（四）綜上所述，本件事證明確，被告犯行洵堪認定。
三、論罪部分：
（一）被告行為後，刑法及配套之刑法施行法、罰金罰鍰提高標
      準條例均經修正，自95年7月1日生效施行，有關本件情形
      ：
    １刑法第201條第1項之偽造有價證券罪有得併科罰金刑之規
      定，按修正前刑法分則編各罪所定罰金之貨幣單位原為銀
      元，且依修正前刑法第33條第5款規定，罰金刑為1銀元以
      上，而有關罰金倍數之調整及銀元與新臺幣之折算標準，
      則定有「罰金罰鍰標準條例」及「現行法規所定貨幣單位
      折算新臺幣條例」，除罰金以1銀元折算3元新臺幣外，並
      將72年6月26日以前修正之刑法部分條文罰金數額提高2至
      10倍，其後修正者則不再提高倍數。嗣修正後，依刑法施
      行法第1條之1規定，將刑法分則編各罪所定罰金之貨幣單
      位均改為新臺幣，並將72年6月26日以前修正之刑法部分
      條文罰金數額提高為30倍，其後修正者則提高為3倍，而
      不再適用「現行法規所定貨幣單位折算新臺幣條例」。是
      以刑法分則編各罪所定罰金刑之最高數額，於上開規定修
      正後仍屬一致，並無不同。惟依修正前刑法第33條第5款
      規定罰金之最低額度銀元1元以上，經以罰金罰緩提高標
      準條例第1條就罰金數額提高倍數為10倍後，該罰金刑額
      度範圍係銀元10元即新臺幣30元以上，與修正後刑法第33
      條第5款罰金最低額為新臺幣1000元以上相較，以修正前
      規定之最低額度較低，以修正前之規定有利於行為人。
    ２刑法關於共同正犯，修正前第28條規定：「二人以上共同
      實施犯罪之行為者，皆為正犯」，修正後規定：「二人以
      上共同實行犯罪之行為者，皆為正犯」，就共同正犯之成
      立要件有所變更，以修正後之規定有利於行為人。但本件
      犯行已著手實行，故適用修正前後之規定均無不同，適用
      新法並無較有利。
    ３經綜合前述各項罪刑法律變更，整體為「從舊從輕」之比
      較結果，應一體適用被告行為時即舊刑法之規定，較有利
      於被告。
（二）按股票係屬有價證券之一種，被告偽造190張股票（即19
      萬股）後交付告訴人，核係犯刑法第201條第1項偽造有價
      證券罪。又被告為偽造有價證券，並在背面盜用真正股票
      之印文，經勘驗背面共有昕穎公司股票登記章之印文190
      枚、陳丁瑞之印文150枚、陳儷文之印文40枚、甲○○之
      印文150枚、趙書伶及趙啟政之印文各20枚（見原審卷(二)
      第2至3頁），為偽造有價證券之部分行為（最高法院98年
      度台上字第3648號判決意旨認此係盜用印文，非偽造印文
      ），而行使偽造有價證券之輕度行為復為偽造之重度行為
      所吸收，均不另論罪。又被告與已成年真實姓名年籍不詳
      之琳達劉間有共同犯意聯絡，而共同以複製之方式偽造系
      爭股票，並由被告持以行使交付告訴人，均為共同正犯。
（三）起訴書指被告詐欺告訴人420萬、112萬、105萬元後（詐
      欺部分詳見後述），因告訴人催討該等股票，被告竟於89
      年11月下旬某日，以彩色影印之方式偽造昕穎公司股票19
      萬股並持以交付告訴人等情，所謂偽造並交付之19萬股昕
      穎公司假股票即本院前揭所認定，該假股票與告訴人匯入
      昕穎公司105萬元辦理增資股之部分並無關連，亦即辦理
      增資股105萬元部分並無偽造有價證券情事。起訴書所載
      偽造並持以行使之19萬股假股票，業經本院全部判決有罪
      ，105萬元增資股部分並不與焉，併予說明。
四、原審認被告所犯罪證明確，予以論科，固非無見。惟查：（
    一）原審誤認被告侵占告訴人420萬之股款，自有未合。（
    二）扣案偽造之昕穎公司190張股票上各偽造昕穎公司股票
    登記章190枚、陳丁瑞之印文150枚、陳儷文之印文40枚、甲
    ○○之印文150枚、趙書伶及趙啟政之印文各20枚，原判決
    記載有誤，亦有未當。（三）公訴人就被告「侵占」告訴人
    匯入昕穎公司之105萬元增資股款部分，未予起訴，原審竟
    為判決，自有未受請求之事項而予以判決之違法。被告提起
    上訴否認犯行，請求撤銷改判云云，雖無理由。然原判決既
    有可議，自應由本院予以撤銷改判。爰審酌被告並無前科，
    有本院被告前案紀錄表在卷可稽及其犯罪之動機、目的、手
    段、犯罪所得、犯罪後僅返還告訴人10萬元、雖表示有意願
    與告訴人和解，惟迄無法達成和解，取得告訴人諒宥，及犯
    後態度等一切情狀，量處如主文所示之刑。扣案偽造之昕穎
    公司股票190張（即19萬股），不問屬於犯人與否，應依刑
    法第205條規定宣告沒收。至其上昕穎公司股票登記章之印
    文共190枚、陳丁瑞之印文共150枚、陳儷文之印文共40枚、
    甲○○之印文共150枚、趙書伶及趙啟政之印文各20枚，因
    屬盜用真正股票上之印文，並非偽造，且偽造之股票已宣告
    沒收，自毋庸諭知沒收。
五、不另為無罪之諭知部分 ：
（一）公訴意旨另以：被告於89年9、10月間，意圖為自己不法
      之所有，向告訴人甲○○謊稱可代為以每股28元之代價，
      購買未上市公司昕穎公司之股票，致告訴人陷於錯誤而先
      後於89年10月2日匯款420萬元至被告於世華銀行臺北分行
      開立之00000000000號帳戶，再於同年月16日匯款112萬元
      至昕穎公司於高雄銀行臺北分行所開立之000000000000號
      帳戶，復於同年12月28日匯款105萬元至上述昕穎公司帳
      戶；嗣被告於詐得上述金額後，因告訴人催討該等股票，
      被告竟於89年11月下旬某日，以彩色影印之方式偽造「昕
      穎企業股份有限公司」股票190張（19萬股），並持以交
      付告訴人，而認被告涉有刑法第339條第1項之詐欺罪嫌。
（二）按犯罪事實應依證據認定之，無證據不得認定犯罪事實；
      不能證明被告犯罪者，應諭知無罪之判決，刑事訴訟法第
      154條第2項、第301條第1項定有明文。而事實之認定，應
      憑證據，如未能發現相當證據，或證據不足以證明，自不
      能以推測或擬制之方法，以為裁判基礎。認定犯罪事實，
      所憑之證據，雖不以直接證據為限，間接證據亦包括在內
      ，然無論直接或間接證據，其為訴訟上之證明，須於通常
      一般之人均不致於有所懷疑，而得確信其為真實之程度者
      ，始得據之為有罪之認定，倘其證明尚未達到此一程度，
      而有合理性懷疑之存在時，即無從為有罪之認定（最高法
      院40年台上字第86號、76年台上字第4986號判例可資參照
      ）。次按刑法第339條第1項之詐欺罪，係意圖為自己或第
      三人不法之所有或得財產上不法之利益，以詐術使人將本
      人或第三人之物交付者，始構成之。
（三）經查：
    １關於420萬元部分，被告已向王阿惜借得並以王阿惜名義
      匯入昕穎公司，而告訴人所支付之112萬元股款係自行匯
      入昕穎公司之帳戶內，詳如前述。從而，被告自非以不實
      事項施以詐術，使告訴人交付此部分股款。又告訴人本欲
      參加昕穎公司之增資計畫而自行匯入昕穎公司帳戶105萬
      元，且由臺灣高雄地方法院92年度訴字第1237號案卷，亦
      知昕穎公司負責人陳和紳確曾有辦理增資之計畫，亦難認
      此部分被告有施用詐術使告訴人陷於錯誤之行為。
    ２告訴人雖指昕穎公司將告訴人所匯之105萬元退回被告帳
      戶，可見被告與昕穎公司共同詐欺告訴人云云。惟昕穎公
      司因認此整筆交易之對象係被告，故聽從被告之指示將
      105萬元退回被告帳戶，自難認被與昕穎公司有何共同詐
      欺之犯意聯絡。至被告挪用該105萬元（此情亦經被告坦
      承在卷），涉及侵占罪嫌，然因起訴書並未敘及被告此部
      分侵占之事實，且此侵占行為與本件上開有罪部分，不構
      成裁判上一罪關係，本院自不得併予審判，應由檢察官另
      行依法偵查，而為適法之處理。
（四）從而，被告既無施以詐術使告訴人陷於錯誤之行為，復查
      無其他積極之證據足認被告有公訴人所指此部分之犯行，
      原應為無罪之諭知，惟因公訴人認被告此部分犯罪嫌疑與
      前開有罪部分有裁判上一罪之牽連犯關係，爰就被告此部
      分不另為無罪之諭知。
（五）又起訴書所載偽造並持以行使之19萬股假股票，業經本院
      全部判決有罪，105萬元增資股部分並不與焉。是關於偽
      造昕穎公司19萬股之股票並持以行使交付告訴人一情，即
      已全部判決有罪（起訴書僅是就該19萬股假股票係屬告訴
      人交付何筆金額部分未予分別敘明，本院爰予記載明確）
      ，並無不另為無罪之諭知問題（本院上訴審、上更(一)審均
      就偽造有價證券犯行，關於增資105萬元部分，不另為無
      罪之諭知，應屬有誤）。
據上論斷，應依刑事訴訟法第369條第1項前段、第364條、第299
條第1項前段、刑法第2條第1項前段、修正前刑法第28條、第201
條第1項、第205條、廢止前罰金罰鍰提高標準條例第1條前段，
判決如主文。
本案經檢察官李良忠到庭執行職務。
中    華    民    國    98    年    12    月    29    日
                  刑事第七庭  審判長法  官  陳晴教
                                    法  官  游紅桃
                                    法  官  王詠寰
以上正本證明與原本無異。
如不服本判決，應於收受送達後10日內向本院提出上訴書狀，其
未敘述上訴之理由者並得於提起上訴後10日內向本院補提理由書
（均須按他造當事人之人數附繕本）「切勿逕送上級法院」。
                                     書記官 陳紀語
中    華    民    國    98    年    12    月    29    日
附錄：本案論罪科刑法條全文
中華民國刑法第201條
（有價證券之偽造變造與行使罪）
意圖供行使之用，而偽造、變造公債票、公司股票或其他有價證
券者，處3 年以上 10 年以下有期徒刑，得併科 3 千元以下罰
金。
行使偽造、變造之公債票、公司股票或其他有價證券，或意圖供
行使之用，而收集或交付於人者，處 1 年以上 7 年以下有期徒
刑，得併科 3 千元以下罰金。


司法院資訊處製作；財團法人民間司法改革基金會備份。
